【裁判字號】    90,訴,1033
【裁判日期】    900814
【裁判案由】    返還借款
【裁判全文】
臺灣臺北地方法院民事判決  九十度訴字第一○三三號
    原  告  甲○○  臺北市○○.
    被  告  乙○○  臺北市○○.
右當事人間請求返還借款事件，本院判決如左：
    主    文
被告應給付原告新台幣伍拾捌萬貳仟元及自民國九十年三月十三日起至清償日止，按
週年利率百分之五計算之利息。
訴訟費用由被告負擔。
    事    實
甲、原告方面：
一、聲明：被告應給付新台幣（下同）五十八萬二千元，及自起訴狀繕本送達之翌日
    起至清償日止，按週年利率百分之五計算之利息。
二、陳述：被告於民國八十九年十月三十日向原告借款五十八萬二千元，用以繳交被
    告及其子之保險費及代墊其所招攬客戶之保險費，約定清償期為八十九年十一月
    五日，詎屆期不為清償，屢經催討，置之不理，為此提起本訴。
三、證據：提出本院民事執行處囑託查封登記書正本一份、借款憑證影本一份、本票
    影本五份、支票影本四份、土地及建物登記謄本影本各一份、被告在新光人壽保
    險股份有限公司（下簡稱新光人壽保險公司）基本人事資料影本一份、保險客戶
    明細表影本一份、託收票據紀錄表影本一份、存款支出明細影本一份、新光人壽
    保險單簽收回條影本八份、契約撤銷保全通知暨查報處理情形回報表影本八份、
    要保書影本八份、新契約保件補正變更內容聲明書影本三份、契約撤銷申請書影
    本三份、戶口名簿影本二份為證，並聲請訊問證人廖扶美。
乙、被告方面：
一、聲明：駁回原告之訴。
二、陳述：被告並未向原告借款，緣兩造同是新光人壽保險公司職員，原告為被告之
    主管，為爭業績，系爭款項係被告招攬客戶，而原告同意代客戶繳付保險費之金
    額，原告當時係以客戶名義匯給新光人壽保險公司，之後因客戶無法繳交保費，
    新光人壽保險公司已同意客戶撤件，再將款項返還予原告。至於被告之所以簽立
    借款憑據及開立本票交予原告，係在原告脅迫下不得已所為。
丙、本院依職權函新光人壽保險公司查詢原告所提保險客戶名單是否為被告所招攬？
    所繳保費為何？是否由投保人自付或由原告所代墊？要保書是否偽造？是否經撤
    件等情。
    理    由
一、按訴狀送達後，原告不得將原訴變更或追加他訴，但擴張或減縮應受判決事項之
    聲明者，不在此限，民事訴訟法第二百五十五條第一項第三款定有明文。本件原
    告起訴請求被告給付八十八萬二千元及法定遲延利息，於訴訟進行中變更請求被
    告給付五十八萬二千元及法定遲延利息，核其所為，係屬應受判決事項聲明之減
    縮，揆諸上開規定，自無庸得被告同意即得為之，合先敘明。
二、原告起訴主張：被告於八十九年十月三十日向原告借款五十八萬二千元，用以繳
    交被告及其子之保險費及代墊其所招攬客戶之保險費，約定清償期為八十九年十
    一月五日，詎屆期不為清償，屢經催討，置之不理，為此請求被告給付五十八萬
    二千元及法定遲延利息。被告則以：系爭款項係為招攬客戶，原告同意為客戶代
    墊保費，非被告向原告借款，至於被告之所以簽立借款憑據及開立本票交予原告
    ，係在原告脅迫下不得已所為等語，資為抗辯。
三、原告主張被告於八十九年十月三十日向其借款五十八萬二千元，用以繳交被告及
    其子保險費及代墊被告所招攬客戶保險費，約定清償期為八十九年十一月五日，
    詎屆期未為清償之事實，業據提出本院民事執行處囑託查封登記書、借款憑證、
    本票、支票、土地及建物登記謄本、被告在新光人壽保險公司基本人事資料、保
    險客戶明細表、託收票據紀錄表、存款支出明細、新光人壽保險單簽收回條、契
    約撤銷保全通知暨查報處理情形回報表、要保書、新契約保件補正變更內容聲明
    書、契約撤銷申請書、戶口名簿等件為證，被告對於原告提供五十八萬二千元用
    以代繳被告及其子保險費及代墊被告所招攬客戶保險費之事實並不爭執，雖以系
    爭款項係為招攬客戶，原告同意為客戶代墊保費，非被告向原告借款云云置辯，
    惟查：
（一）原告主張被告向其借款用以代繳被告與被告之子及被告所招攬客戶保費之事實
      ，業據提出被告所不爭執其真正之被告所簽立交予原告收執之借據憑證、本票
      五紙及保險客戶明細表、新光人壽保險單簽收回條、契約撤銷保全通知暨查報
      處理情形回報表、要保書、新契約保件補正變更內容聲明書、契約撤銷申請書
      為證，查該借據憑證載明「本人乙○○因業務關係於八十九年十月二十八日至
      八十九年十一月三日共借調合計新台幣壹佰零捌萬貳仟捌佰伍拾肆元整，今日
      八十九年十一月二日因無法償還，所以在獅輩秀餐廳處理，本人願以五張本票
      分攤作為償還依據，本人願以辛亥路四段九一號三樓所有權人乙○○名下之房
      屋作為抵押品，另有一單據金額尚未明確，辛亥路四段八九號二樓所有權人乙
      ○○作為抵押，抵押金額八十九年十一月五日處理所欠金額，本憑據給雙方作
      為依據保障。立單據者：乙○○，債權人：林秀玉，見證人：廖扶美。中華民
      國八十九年十一月二日」，核與證人即兩造同事亦係上開借據見證人之廖扶美
      到庭證稱：他們是陸陸續續借的，他們借款時所講的話我都有聽到，約是從八
      十九年七、八月時開始借的，被告的客戶投保未繳保費，為業績，被告要代客
      戶繳保費，但被告沒有錢，就向原告借款來繳他客戶的保費，也有被告本人或
      他的家人保的，也會向原告借錢繳保費，所寫憑據及五張本票是作為後來之憑
      證，並沒有脅迫這樣的事等情相符（見本院九十年四月十七日言詞辯論筆錄）
      ，足證原告主張被告向其借款等情，應屬可信，被告空言辯稱並非借款或謂上
      開借款憑據及本票係遭原告脅迫下所簽具云云，尚難採信。
（二）次按被告抗辯系爭款項係原告同意為客戶代墊保費云云，為原告所否認，被告
      就此無法舉證以實其說，何況被告自承其無錢繳保費，原告幫被告及被告之子
      （潘喬鵬）代繳保費二十八萬二千元，及自承原告並未跟客戶講要幫客戶代墊
      保費等語（見本院九十年七月三十一日言詞辯論筆錄），足見就被告及其子之
      保費部分，被告已自認係向原告借款以墊付，則原告主張此部分係借款，已無
      庸疑。另有關其他保戶之保費部分，原告既未與其他保戶達成代墊保費之意思
      合致，何來同意替其他保戶代墊保費，如何與其他保戶間成立一借貸契約？反
      觀，其他保戶既均為被告所招攬之客戶，原告應被告要求幫其代墊該等客戶保
      費，彼此真意應係原告將款項借予被告，被告用以代墊其所招攬客戶保費，兩
      造間成立一借貸關係，而非原告借款予保戶，至於被告與保戶間究係何種法律
      關係，則非所問。況其他保戶中大多為被告親友，招攬保險佣金係由被告所領
      取，衡諸常情，若保險契約可成立，獲益最大者為被告，被告為拼業績，向原
      告借款先行代墊客戶保費，亦可想像。另被告辯稱新光人壽保險公司已同意保
      戶撤件願將保費返還原告乙節，為原告所否認，復經本院向該公司查詢結果並
      無此事，有該公司九十年七月十六日（90）新壽秘書字第○○七五號函及所檢
      附被告招攬客戶要保書等資料在卷可稽，被告此部分之抗辯，亦非可採。綜上
      ，原告主張被告向其借款，應堪採信。被告所為抗辯，均不可採。
四、按消費借貸之借用人應於約定期間內，返還與借用物種類、品質、數量相同之物
    ，民法第四百七十八條前段定有明文。如前所述，系爭借款既係被告向原告所借
    ，且已屆清償期迄未償還，原告自得請求被告返還。從而，原告本於消費借貸之
    法律關係，請求被告返還借款五十八萬二千元及自起訴狀繕本送達之翌日即九十
    年三月十三日起至清償日止，按週年利率百分之五計算之利息，為有理由，應予
    准許。
五、結論：本件原告之訴為有理由，依民事訴訟法第七十八條，判決如主文。
中      華      民      國    九十      年      八      月    十四      日
                                            民事第二庭法      官  曾部倫
右為正本係照原本作成。
如對本判決上訴，須於判決送達後廿日內向本院提出上訴狀。
中      華      民      國    九十      年      八      月    十四      日
                                                      法院書記官  柯月英


司法院資訊處製作；財團法人民間司法改革基金會備份。
